【裁判字號】    91,訴,3365
【裁判日期】    920805
【裁判案由】    常業詐欺等
【裁判全文】
臺灣高雄地方法院刑事判決                        九十一年度訴字第三三六五號
    公  訴  人  臺灣高雄地方法院檢察署檢察官
    被      告  癸○○
    選任辯護人  陳魁元律師
    被      告  丁○○
    被      告  戊○○
    被      告  寅○○
    被      告  巳○○
    被      告  丑○○
右列被告因常業詐欺等案件，經檢察官提起公訴（九十一年度偵字第一一七三三號、
九十一年度偵字第二二一九九號），本院判決如左：
    主  文
癸○○、丁○○、寅○○、巳○○、丑○○共同常業詐欺，癸○○處有期徒刑壹年肆
月；丁○○處有期徒刑壹年捌月；寅○○、巳○○各處有期徒刑壹年貳月；丑○○處
有期徒刑壹年，緩刑參年。
戊○○共同常業詐欺，累犯，處有期徒刑壹年貳月。
扣案之行動電話壹拾壹支、換貼在壬○○、丙○○之丁○○、寅○○相片各壹枚、聯
絡簿壹本等物均沒收。
    事  實
一、戊○○前曾於民國八十九年九月間，因妨害兵役治罪條例案件，經法院判處有期
    徒刑二月，於九十年十月二十三日易科罰金執行完畢，仍不知悔改。
二、癸○○、丁○○與年籍姓名不詳自稱「張經理」、「阿亮」、「阿智哥」及「許
    主任」之不詳姓名成年男子及女子，於民國九十一年三月間起，共同基於詐欺之
    犯意聯絡，渠等對外多以「南海保全公司」自稱，丁○○為掩飾其真實身分，先
    提供其相片一枚予「張經理」，由「張經理」在不詳地點將丁○○之相片換貼在
    壬○○之國民身分證上，足生損害於壬○○及戶政機關對於戶政管理之正確性。
    嗣「張經理」、「阿亮」、「阿智哥」、「許主任」等人，先於報紙刊登欲「徵
    男司機」之廣告，使閱覽該則廣告有意願求職者以為確有徵求司機之就業需求，
    而以報載之電話與「張經理」等人聯絡，循「張經理」等人之指示前往指定地點
    ，「張經理」再電話通知丁○○指定有犯意聯絡之寅○○、巳○○、戊○○等人
    至約定地點與應徵人員會面，再由「張經理」等人以電話告知求職者如欲使用公
    司所提供之高級車輛接送客戶，必須先行支付保證金以供擔保，始得獲得晉用之
    語，致謀職者辰○○等人不疑有他，而依約前往，「張經理」等人、寅○○、巳
    ○○、戊○○參與之時間、地點、方法、所得財物及各受騙之求職者均詳如附表
    所示。癸○○則於辰○○等人同意以典當所駕駛之自用小客車時，負責聯絡當舖
    事宜。期間即九十一年五月間許，寅○○為隱匿其真實身分，而與南海保全公司
    內部不詳姓名之成年男子基於變造身分證之犯意聯絡，由該不詳姓名者將寅○○
    之相片換貼在丙○○之身分證上，足生損害於丙○○及戶政機關對於戶籍管理之
    正確性。癸○○、丁○○、寅○○、巳○○、戊○○等人，均恃此維生，以之為
    常業。嗣因乙○○前往應徵司機工作，遭詐取財物後，乃商請其友人子○○會同
    警方，於同年五月二十四日，依報載電話，假稱欲應徵司機，依約在高雄市三民
    區○○○路與中山路口「麥當勞速食店」前，誘出戊○○時加以逮捕，再循線前
    往高雄市新興區○○○路三十七號七樓之五，一舉查獲癸○○、丁○○及巳○○
    ，寅○○則趁隙逃逸，並扣得郵局匯款收據五十九張、郵局儲金簿四本、中國商
    業銀行存簿一本、變造之身分證二張、行動電話九支、台灣大哥大易付卡二張、
    對講機二台、呼叫器二台、聯絡簿一本、租賃契約書一份等物。
三、丁○○於具保後，竟仍不知悔改，又於九十一年九月間起，再與自稱「羅經理」
    、「阿亮」、「阿智哥」等人，又承前開常業詐欺之犯意，由丁○○商請亦有犯
    意聯絡之童仕男加入，由「羅經理」於自由時報刊登「精英高爾夫球俱樂部應徵
    球場接送司機」廣告，適有卯○○於同年十月三日閱報依刊載電話表明欲應徵之
    意，嗣於十月四日「羅經理」約卯○○至高雄市○○○路臺灣高等法院高雄分院
    前見面，丁○○隨即指示童仕男前往收款，童仕男出面後，即向卯○○偽稱係公
    司車庫助理，將帶往公司駕駛賓士六○○型之轎車，惟需繳交保證金十二萬元，
    卯○○表示攜帶之現金不足時，「羅經理」即要求卯○○將所駕之車號ＺＨ─八
    五九二號駛往汽車典當，並將保證金匯入「黃千芬」000000000000
    00號帳戶內，卯○○依其指示將汽車典當十三萬元後，即隨同童仕男至高雄市
    郵政總局匯款時，因見童仕男欲托辭伺機逃逸，乃察覺有異，立即向前往巡邏之
    警察人員報案並逮捕童仕男。經警循童仕男之供述，再於高雄市新興區○○○路
    七十五號前將丁○○逮捕到案，並扣得丁○○及丑○○所有，供犯罪使用之行動
    電話二支。
二、案經高雄市政府警察局鹽埕分局、新興分局分別移請臺灣高雄地方法院檢察署檢
    察官偵查起訴。
    理  由
一、訊據被告癸○○矢口否認有右揭常業詐欺犯行，辯稱：伊並不清楚丁○○等人到
    底從事何業，警方查獲當天只是單純進去找丁○○吃飯，並未與丁○○等人有何
    詐欺犯意聯絡云云。另右揭事實，質諸被告丁○○、寅○○、巳○○、戊○○及
    丑○○等人均分別坦承不諱，核與被害人乙○○、丙○○、辛○○、辰○○、紀
    紹源、甲○○、侯瑞明、卯○○及證人子○○證述之情節相符，並有記載聯絡應
    徵者基本資料之聯絡簿一本、辛○○之身分證一枚（已發還）、郵局匯款收據五
    十九張、郵局儲金簿四本、中國商業銀行存簿一本、已變造完成之身分證二枚、
    行動電話十二支、台灣大哥大易付卡二張、對講機二台、呼叫器二台、租賃契約
    書一本等物扣案供佐，復有匯款單及剪報資料各一紙附卷可憑，足證被告丁○○
    等人自白之詞，洵屬有據，至堪採信。
二、被告癸○○固以前揭情詞置辯，惟觀諸被告戊○○於警訊時及偵查中供陳：丁○○、巳○○、癸○○、寅○○等均是公司成員且同住在一起之語（詳偵查卷第九
    頁），已難認其所辯為可採。又被告丁○○係經由癸○○之誘引，始於九十年三
    月間開始參與藉刊登求職廣告方式詐取財物之集團，期間被告癸○○並負責於被
    害人辰○○等人同意典當自用小客車時，安排汽車當舖事宜等過程，業據被告丁○○於偵查中及本院審理時指證不移（詳見九十一年度偵字第一一七三三號偵查
    卷第八十八頁至第九十頁）。另觀諸被告丁○○等人之詐財模式，均係藉行動電
    話易付卡、他人名義申領之行動電話門號及帳號，作為聯絡及受領現款之工具，
    此觀諸卷附之行動電話租用及帳號申請者之基本資料查詢單甚明，足見其等行為
    模式已難憑上開文書證據，援為被告丁○○上開供詞之補強證據。佐以丁○○供
    陳癸○○參與犯行之情節，皆係以言詞指示一節觀之，故癸○○有無參與，倘非
    憑共同被告之供述及其他客觀事實佐憑，實無以為認定之基礎。準此，訊據被告
    癸○○雖於本院審理中陳稱：伊只認識丁○○等語（詳見本院九十一年十二月十
    九日訊問筆錄），惟其倘與其他被告並不熟識，何以於偵查中初訊經諭知限制住
    居後，竟替同日被查獲之被告巳○○、戊○○，代墊共達四萬元之保證金，及為
    被告丁○○提供保證金二萬元，此有臺灣高雄地方法院檢察署訊問筆錄及刑事保
    證金收據三紙存卷可參，足見其與被告丁○○、戊○○及巳○○等人應屬相識之
    事實。另觀諸被告癸○○於警訊時供稱：伊與丁○○是朋友，所以他們詐騙他人
    財物的事情伊多少清楚一點等語，彰顯被告丁○○上開供詞，尚非虛妄。被告癸○○上開辯詞，核與事證未符，應係卸責之語，不足採信。故本案事證已臻明確
    ，被告癸○○等人之犯行堪予認定。
三、按刑法上所謂常業犯，指反覆以同種類行為為目的之社會活動之職業性犯罪而言
    ，至於犯罪所得之多寡，是否恃此犯罪為唯一之謀生職業，則非所問，縱令兼有
    其他職業，仍無礙於該常業犯罪之成立，有最高法院八十五年度台上字第五一○
    號判例意旨可供參照。被告癸○○、丁○○、寅○○、巳○○、戊○○及丑○○
    共同受僱於「張經理」等人共組之所謂「南海保全公司」、「精英高爾夫球俱樂
    部」，訊據被告丁○○已自承支領所詐得款項百分之五為報酬等語（見警訊卷第
    五頁）；另被告寅○○、巳○○及戊○○均坦言每次帶一人可得款二千元等詞；
    被告丑○○則陳稱每次得款後可獲得三成之利益之語；旁徵渠等犯罪模式係藉由
    刊登報紙方式為之，可見所施加之詐術透過平面媒體之散播，可達成廣為求職者
    獲悉之宣傳效果，故依此客觀證據，足認被告等人均有恃詐欺所得維生，以之為
    常業之主觀意圖無疑。故核被告癸○○、丁○○、寅○○、巳○○、戊○○及丑
    ○○所為，均係犯刑法第三百四十條之常業詐欺罪。被告癸○○、丁○○、寅○○、巳○○、戊○○於附表所示常業詐欺犯行；被告丁○○、丑○○就事實欄三
    部分常業詐欺犯行，分別與綽號「張經理」、「羅經理」、「阿亮」、「阿智哥
    」、「許主任」等成年男子、女子間，有犯意聯絡及行為分擔，均為共同正犯。
    渠等於附表所示多次詐欺犯行；另被告丁○○於事實欄三部分所為之詐取取財犯
    行，既均係基於以之為常業之主觀意圖下所為，故屬實質上一罪，僅論以一常業
    詐欺罪為已足。另被告丁○○、寅○○依「張經理」及「南海保全公司」內部不
    詳人員之成年男子指示，各自將相片交付換貼在辛○○及丙○○之身分證上，自
    足使他人對渠等與辛○○及丙○○間身分之辨識產生混淆，而生損害於辛○○、
    丙○○及戶政機關對於國民身分證管理之正確性。故核其二人此部分所為，係犯
    同法第二百十二條之變造特種文書罪。被告丁○○、寅○○所犯變造特種文書罪
    ，各與「張經理」及「南海保全公司」內之不詳姓名成年男子，有犯意聯絡及行
    為分擔，皆為共同正犯。被告丁○○、寅○○所犯常業詐欺罪與變造特種文書罪
    間，有方法結果之牽連關係，為牽連犯，應從一重之常業詐欺罪處斷。
四、被告戊○○前曾於八十九年九月間，因妨害兵役治罪條例案件，經法院判處有期
    徒刑二月，於九十年十月二十三日易科罰金執行完畢，此有臺灣高雄地方法院檢
    察署刑案資料查註紀錄表及臺灣高等法院被告全國前案紀錄表各一份附卷憑考，
    其於有期徒刑之執行完畢後，五年內再犯本件最重本刑為有期徒刑以上之刑之罪
    ，為累犯，應依刑法第四十七條之規定加重其刑。被告爰審酌被告等人值就業市
    場低迷之際，藉上開方式詐取急於謀求工作機會者財物，致欲謀職者再度蒙受損
    失，對社會所造成之危害非輕；被告癸○○於犯罪後飾詞圖卸，未見有反省檢討
    其非行之意；被告丁○○雖於犯罪後坦承全部犯行，惟其於犯罪經查獲具保後，
    仍未知警惕，復邀約被告丑○○參與事實欄三部分之犯行，足見其惡性較重，參
    與次數最多，危害較鉅；另被告寅○○、巳○○、戊○○雖均於犯罪後坦承全部
    犯行，懸念渠等均屬年輕識淺，來自純樸之東部鄉間，未深思行為之後果，致罹
    刑典，然渠等均未完全與被害人達成和解，致被害人所受之損害尚未獲得彌補；
    被告丑○○除坦承犯行外，尚帶同警方查獲被告丁○○，參與犯罪情節較輕等一
    切情狀，故各量處如主文所示之刑，藉資懲儆。扣案之行動電話壹拾壹支、換貼
    在壬○○、丙○○之丁○○、寅○○相片各壹枚、聯絡簿壹本等物，各分屬被告
    等人所有，且係供本件犯罪所用之物，業據被告戊○○、丁○○、寅○○、巳○○及丑○○供陳在卷，爰併依刑法第三十八條第一項第二款之規定宣告沒收。另
    扣案之郵局匯款執據五十九張、郵局儲金簿四本、中國商業銀行存簿一本、台灣
    大哥大易付卡二張、對講機二台、呼叫器二台，尚查無其他證據證明分別係被告
    所有或供犯罪所用之物，故本院未為沒收之諭知，附此敘明。末查，被告丑○○
    前未曾受有期徒刑之宣告，此有刑案資料查註紀錄表及臺灣高等法院被告全國前
    案紀錄表各一份附卷足考，因一時失慮，偶罹刑典，經此偵審及刑之教訓，信無
    再犯之虞，故本院認前開對其刑之宣告，以暫不執行為適當，爰併予諭知緩刑三
    年，用啟自新。
五、公訴意旨雖於所犯法條欄論列被告丁○○及寅○○涉犯刑法第二百十六條、第二
    百十二條之行使變造特種文書罪嫌，惟此部分並未經公訴人於事實欄具體載明，
    且本院復查無其他積極證據足資認定其二人尚有行使各換貼渠等相片之變造身分
    證犯行，故未另論行使變造特種文書罪，併此敘明。
據上論斷，應依刑事訴訟法第二百九十九條第一項前段，刑法第二十八條、第三百四
十條、第二百十二條、第五十五條、第四十七條、第七十四條第一款、第三十八條第
一項第二款，罰金罰鍰提高標準條例第二條，判決如主文。
中      華      民      國     九十二     年      八      月     五     日
                               臺灣高雄地方法院刑事第四庭
                                     法  官    李代昌
右正本證明與原本無異。
如不服本判決，應於判決送達後十日內，向本院提出上訴狀。
                                     書記官    吳月華
中      華      民      國     九十二     年      八      月     五     日
附錄本判決論罪科刑適用法條
中華民國刑法第三百四十條
以犯第三百三十九條之罪為常業者，處一年以上七年以下有期徒刑，得併科五萬元以
下罰金。
附表：
┌──┬───┬──────┬────────────┬────┬───┐
│編號│被害人│  時    間  │   詐欺之地點及方法     │詐欺財物│備註  │
├──┼───┼──────┼────────────┼────┼───┤
│    │      │            │辰○○經由陳主任電話指示│        │      │
│    │      │            │於五月六日，匯款七千四百│        │      │
│    │      │            │八十元至林佑澤帳戶後，與│        │      │
│    │      │            │自稱周小姐者約至台中市麗│        │      │
│    │      │            │晶飯店見面。嗣周小姐再以│        │      │
│    │      │            │電話改約於五月八日在高雄│        │      │
│    │      │九十一年四月│市見面，致辰○○不疑有他│        │      │
│ 一 │辰○○│三日十八時三│而前往高雄市○○○路與嚴│十五萬七│      │
│    │      │十分許      │士傑接洽以繳交保證金之方│千四百八│      │
│    │      │            │式，再駕駛南海公司提供之│十元    │      │
│    │      │            │高級車輛接送周小姐，謝寶│        │      │
│    │      │            │任將所駕駛之自用小客車典│        │      │
│    │      │            │當十五萬元後，交付予嚴士│        │      │
│    │      │            │傑，巳○ ○得手後，便指 │        │      │
│    │      │            │示辰○○自行前往國賓飯店│        │      │
│    │      │            │等候周小姐後離去。      │        │      │
├──┼───┼──────┼────────────┼────┼───┤
│    │      │            │己○○經由許姓女主任之指│        │      │
│    │      │            │示，前往高雄市○○路與自│        │      │
│    │      │            │由路口與巳○○接洽應徵司│        │      │
│    │      │            │機事宜，惟許主任表示欲使│七萬九千│      │
│ 二 │己○○│九十一年四月│用公司之高級車輛，須繳交│七百三十│      │
│    │      │十二日      │保證金，致己○○不疑有他│元      │      │
│    │      │            │，而持其所有之信用卡借款│        │      │
│    │      │            │交予巳○○。            │        │      │
├──┼───┼──────┼────────────┼────┼───┤
│    │      │            │丙○○經由南海公司人員指│        │      │
│    │      │九十一年五月│示前往高雄市後火車站前接│        │      │
│ 三 │丙○○│四日十五時三│受巳○○面試，經巳○○主│        │      │
│    │      │十分許      │動告知後，丙○○始知受騙│        │      │
│    │      │            │，並自願交付身分證予嚴士│        │      │
│    │      │            │傑，避免遭受損失。      │        │      │
├──┼───┼──────┼────────────┼────┼───┤
│    │      │            │紀紹源經由張經理指示前往│        │      │
│    │      │            │高雄市○○路皇統飯店前與│        │      │
│    │      │            │巳○○接洽伴遊司機工作，│        │      │
│    │      │九十一年五月│惟張經理表示欲駕駛南海公│        │      │
│ 四 │庚○○│間許        │司提供之高級車輛須繳交保│九萬元  │      │
│    │      │            │證金，致庚○○不疑有他，│        │      │
│    │      │            │而將所駕駛之自用小客車典│        │      │
│   │      │            │當九萬元交予巳○○，嚴士│        │      │
│    │      │            │傑於得手後乘隙離去。    │        │      │
├──┼───┼──────┼────────────┼────┼───┤
│    │      │            │甲○○經由林經理之指示，│        │      │
│    │      │            │前往高雄市○○路大樂量販│        │      │
│    │      │            │店與巳○○見面，林經理佯│        │      │
│    │      │            │稱欲駕駛南海公司所提供之│        │      │
│ 五 │甲○○│九十一年五月│高級車輛，須先繳交保證金│九萬元  │      │
│    │      │間許        │，致甲○○不疑有他，將所│        │      │
│    │      │            │駕駛之自用小客車典當十萬│        │      │
│    │      │            │元後，將其中九萬元交予嚴│        │      │
│    │      │            │士傑。                  │        │      │
├──┼───┼──────┼────────────┼────┼───┤
│    │      │            │辛○○經由南海公司人員指│        │      │
│    │      │            │示前往高雄市三民區明誠二│        │      │
│    │      │            │路四十六號接受寅○○面試│        │      │
│    │      │            │，寅○○乃佯以須交付身分│身分證一│      │
│    │      │九十一年五月│證及行動電話供擔保，始得│枚      │      │
│ 六 │辛○○│二十二日十五│駕駛公司所提供之車輛，張│行動電話│      │
│    │      │時三十分許  │家昌不疑有他，乃依言交付│一支    │      │
│    │      │            │，嗣寅○○利用將辛○○帶│        │      │
│    │      │            │至高雄市○○路漢來大飯店│        │      │
│    │      │            │之機會，乘隙離去。      │        │      │
│    │      │            │                        │        │      │
├──┼───┼──────┼────────────┼────┼───┤
│    │      │            │被告寅○○與乙○○在高雄│        │      │
│    │      │            │市○○路與九如路口，被告│        │      │
│    │      │            │自稱是搭載珠寶商業務，須│        │      │
│ 七 │乙○○│九十一年五月│駕駛公司之高級車輛，惟但│十四萬五│      │
│    │      │二十二日    │應先繳交保證金為由，將余│千元    │      │
│    │      │            │新漢帶至當鋪典當自用小客│        │      │
│    │      │            │車，得款後佯欲至新光三越│        │      │
│    │      │            │百貨公司接送珠寶商，乘隙│        │      │
│    │      │            │離去。                  │        │      │
└──┴───┴──────┴────────────┴────┴───┘


司法院資訊處製作；財團法人民間司法改革基金會備份。
